【裁判字號】    95,訴,2590
【裁判日期】    950927
【裁判案由】    毒品危害防制條例
【裁判全文】
臺灣臺中地方法院刑事判決              95年度訴字第2590號
公  訴  人  臺灣臺中地方法院檢察署檢察官
被      告  甲○○
上列被告因毒品危害防制條例案件，經檢察官提起公訴（九十五
年度毒偵字第三０七五號、第三一七八號），被告於準備程序就
被訴事實為有罪之陳述，本院合議庭裁定由受命法官獨任進行簡
式審判程序，並予判決如下：
    主    文
甲○○施用第一級毒品，累犯，處有期徒刑壹年貳月，扣案之毒
品海洛因貳包（不含包裝袋，合計驗餘淨重零點壹零公克）均沒
收銷燬之；空包裝袋貳個、注射針筒貳支、塑膠杓子壹支，均沒
收。又施用第二級毒品，累犯，處有期徒刑陸月。應執行有期徒
刑壹年陸月，扣案之毒品海洛因貳包（不含包裝袋，合計驗餘淨
重零點壹零公克）均沒收銷燬之；空包裝袋貳個、注射針筒貳支
、塑膠杓子壹支，均沒收。
    犯罪事實
一、甲○○前於民國九十二年間，曾因施用毒品案件，經本院以
    九十二年度訴字第二四六五號判處有期徒刑十月、四月，並
    定應執行刑為一年確定；其嗣再於九十三年間，同因違反毒
    品危害防制條例案件，經本院以九十三年度訴字第一九五九
    號分別判處有期徒刑一年、六月，並定應執行刑為有期徒刑
    一年四月，之後，前揭二案件經接續執行，其入監執行後，
    於九十五年一月二十七日因假釋付保護管束出監，甫在九十
    五年三月二十七日因假釋期滿未經撤銷視為執行完畢；甲○
    ○前於八十九年間，已另因施用毒品案件，經本院以八十九
    年度毒聲字第三二九號裁定送強制戒治，嗣因其之戒治成效
    經評定合格，而由法院裁定於八十九年八月十八日停止戒治
    ，原定強制戒治執行完畢之日期則為九十年二月十四日；其
    又於前開強制戒治執行完畢後之五年內，分別於九十二年及
    九十三年間復行施用毒品，經本院先後於前揭案件為有期徒
    刑宣告之判決確定；詎甲○○猶不知戒絕，其明知毒品海洛
    因業經公告列為毒品危害防制條例之第一級毒品，不得非法
    持有、施用，因未戒除施用毒品之惡習，猶於上開有期徒刑
    執行完畢後之五年內，復基於反覆、延續施用第一級毒品海
    洛因之單一行為決意，自九十五年五月十五日十七時許起，
    至同年七月十二日二十時許止，均在其位於臺中縣潭子鄉○
    ○路○段四一巷七三號住處內，以將微量毒品海洛因混入礦
    泉水稀釋後，注入注射針筒內，再以注射針筒注射血管之方
    式，連續施用第一級毒品海洛因多次（施用頻率為一週二次
    ）。另甲○○復明知毒品甲基安非他命業經公告列為毒品危
    害防制條例之第二級毒品，亦不得非法持有、施用，因未戒
    除施用毒品之惡習，仍於上開有期徒刑執行完畢後之五年內
    ，亦基於反覆、延續施用第二級毒品甲基安非他命之單一行
    為決意，於九十五年七月十四日十五時往前回溯九十六小時
    之某時，同在其位於臺中縣潭子鄉○○路○段四一巷七三號
    住處內，以將毒品甲基安非他命置於錫箔紙上加熱燒烤，使
    之產生煙霧後，再以口鼻吸取其煙氣之方式，施用毒品甲基
    安非他命一次。嗣甲○○先後於九十五年七月一日十五時四
    十分許及同年月十四日十五時十分許，均在其上開位於臺中
    縣潭子鄉○○路○段四一巷七三號住處內為警查獲，且共扣
    得其所購入供吸食之毒品海洛因二包（合計驗餘淨重０‧一
    ０公克、空包裝袋總重０‧七二公克）、其所有供施用毒品
    海洛因所用之注射針筒二支及塑膠杓子一支。甲○○二次為
    警查獲時，且均經員警徵得其同意後，採集尿液送請鑑驗，
    因有嗎啡（毒品海洛因之代謝物）及甲基安非他命呈現陽性
    反應，始由警進而查悉上情。
二、案經臺中市警察局第五分局先後報請臺灣臺中地方法院檢察
    署檢察官偵查起訴。
    理    由
一、上揭犯罪事實，業經被告甲○○於本院訊問時坦認不諱，而
    被告為警查獲後所採取之尿液，經先後送請詮昕科技股份有
    限公司及中山醫學大學附設醫院檢驗科藥物檢測中心檢驗結
    果，分別有嗎啡（毒品海洛因之代謝物）及甲基安非他命呈
    現陽性反應，有尿液檢驗報告二份附卷可稽（見毒偵字第三
    ０七五號卷第一二頁，毒偵字第三一七八號卷第一二頁）。
    另被告二次為警查獲時所扣得之白色粉末二包，經鑑驗後亦
    確實含有毒品海洛因成分（合計驗餘淨重０‧一０公克），
    亦有法務部調查局九十五年九月二日調科壹字第０九五二三
    ００七九五０號、第00000000000號鑑定通知書
    附卷可參（見本院卷第二八頁、第二九頁），且本件復有被
    告所有供吸食毒品海洛因所用之注射針筒二支、塑膠杓子一
    支扣案可資佐證，足見被告上開自白，確與事實相符，堪予
    採認。另按九十二年七月九日新修正之毒品危害防制條例刪
    除二犯及三犯之規定，一改修法前繁雜之處遇程序，僅將施
    用毒品者簡化區分為初犯、再犯，並認施用毒品者係屬病患
    性犯人，以觀察、勒戒戒除其身癮，並以強制戒治去除其心
    癮。經觀察、勒戒或強制戒治執行完畢釋放後，若係五年後
    再犯該條例第十條施用毒品罪者，與同條例第二十條第一項
    、第二項關於「初犯」之處理方式相同，檢察官應先聲請法
    院裁定令被告入勒戒處所觀察、勒戒，並視有無繼續施用毒
    品傾向，決定應予釋放、為不起訴之處分，或應聲請法院裁
    定令入勒戒處所強制戒治；若係五年內「再犯」同條例第十
    條施用毒品罪者，依同條例第二十三條第二項規定，檢察官
    則應依法追訴。觀諸該條例第二十條第三項之修正理由：「
    觀察、勒戒或強制戒治五年後再犯者，顯見前所實施之觀察
    、勒戒或強制戒治已足以遮斷其施用毒品之癮，為期自新及
    協助其戒除毒癮，對此五年後再犯者，爰明定仍適用初犯之
    規定，先經觀察、勒戒、強制戒治之程序。」及同條例第二
    十三條第二項之修正理由：「為配合簡化施用毒品犯之刑事
    處遇程序，並鑑於經觀察、勒戒或強制戒治執行完畢釋放後
    五年內再犯者，其再犯率甚高，原據以實施之觀察、勒戒及
    強制戒治既已無法收其實效，自應施以刑事處遇。」，顯然
    如施用毒品者係前經觀察、勒戒或強制戒治等治療程序執行
    完畢五年後，始再施用毒品之「初犯」，因前所執行之觀察
    、勒戒或強制戒治已足收戒除毒癮之效，自應重新執行觀察
    、勒戒或強制戒治等治療程序，並於治療程序執行完畢後，
    由檢察官為不起訴處分，毋庸對之追訴處罰；反之，在「再
    犯」之情形，因其先前所為治療程序顯未能收戒斷毒癮之效
    ，且考量施用毒品者之再犯率偏高，乃簡化其刑事處遇程序
    ，而逕予追訴處罰，不再施以治療程序。參酌上開立法理由
    ，修正毒品危害防制條例就施用毒品者，祇於「初犯」及「
    五年後再犯」二種情形，有其追訴條件之限制，即須於初犯
    經觀察、勒戒或強制戒治釋放後，五年內均無施用毒品之行
    為，始能認其前所實施之觀察、勒戒或強制戒治已足遮斷毒
    癮，而得於五年後再犯時，再予適用初犯之規定，重行觀察
    、勒戒等程序。倘五年內已經再犯，被依法追訴處罰，縱其
    第三次（或第三次以上）施用毒品之時間在初犯釋放五年以
    後，即與「五年後再犯」之情形有別，且因已於「五年內再
    犯」，顯見其再犯率甚高，原實施觀察、勒戒或強制戒治，
    已無法收其實效，而無五年戒斷期之存在，自無再經觀察、
    勒戒及強制戒治之必要，應由檢察官逕行起訴，始符新法修
    正之本旨。本件被告前於八十九年間，已另因施用毒品案件
    ，經本院以八十九年度毒聲字第三二九號裁定送強制戒治，
    嗣因其之戒治成效經評定合格，而由法院裁定於八十九年八
    月十八日停止戒治，原定強制戒治執行完畢之日期則為九十
    年二月十四日；其又於前開強制戒治執行完畢後之五年內，
    分別於九十二年及九十三年間復行施用毒品，經本院先後為
    有期徒刑宣告之判決確定，此有臺灣高等法院被告前案紀錄
    表附卷可考，被告於上開強制戒治執行完畢後，既曾於五年
    內再犯毒品危害防制條例第十條之罪，並經判刑確定，本次
    被告犯毒品危害防制條例第十條之罪，自非屬毒品危害防制
    條例第二十條第三項所定「五年後再犯」之情形，而應依法
    追訴。綜此，本件事證已臻明確，被告施用毒品海洛因及甲
    基安非他命之犯行，均洵堪認定。
二、按海洛因、甲基安非他命分屬毒品危害防制條例第二條第二
    項第一款、第二款所指之第一級、第二級毒品，核被告甲○
    ○所為，係犯毒品危害防制條例第十條第一項之施用第一級
    毒品罪、同法條第二項之施用第二級毒品罪。被告施用前後
    持有毒品海洛因及施用前持有毒品甲基安非他命之低度行為
    ，分別為其施用第一級毒品及施用第二級毒品之高度行為所
    吸收，均不另論罪。被告前後多次施用毒品海洛因之犯行，
    因毒品危害防制條例第二條第一項規定的毒品，即具有成癮
    性，故毒品危害防制條例所規定之施用毒品行為應即具有因
    毒品成癮而反覆施用之性質；參酌最高法院九十五年度台上
    字第一０七九號判決揭示「刑事法若干犯罪行為態樣，本質
    上原具有反覆、延續實行之特徵，立法時既予特別歸類，定
    為犯罪構成要件之行為要素，則行為人基於概括之犯意，在
    密切接近之一定時、地持續實行之複次行為，倘依社會通念
    ，於客觀上認為符合一個反覆、延續性之行為觀念者，於刑
    法評價上，即應僅成立一罪。學理上所稱『集合犯』之職業
    性、營業性或收集性等具有重複特質之犯罪均屬之，例如經
    營、從事業務、收集、販賣、製造、散布等行為概念者是」
    之意旨及最高法院七十一年台上字第二八三七號判例、九十
    二年度台上字第六七四四號判決意旨所揭示「行為人主觀上
    就同一犯罪構成事實，以單一行為之數個舉動接續進行，以
    實現一個犯罪構成要件，侵害同一法益，客觀上亦認係實施
    一個犯罪行為」之接續犯概念，本院認為毒品危害防制條例
    所規定處罰之施用毒品行為固具有反覆實施之性質，然各次
    施用毒品之行為係滿足各單次毒癮發作所致，各次施用毒品
    行為係各自獨立，尚難認係同一行為之數次舉動，換言之，
    施用毒品行為與上揭接續犯之概念有別；而集合犯與連續犯
    之區別則在於立法者已將本質上具有反覆、延續實行之特徵
    予特別歸類而定為犯罪構成要件之行為要素，且依社會通念
    於客觀上認為符合一個反覆、延續性之行為觀念者即應僅成
    立集合犯之一罪，反之則係連續犯，準此，毒品危害防制條
    例既依成癮性、濫用性及對社會危害性而將毒品分為四級，
    且僅規定處罰施用第一、二級毒品，足見毒品危害防制條例
    所處罰施用第一、二級毒品，其構成要件之行為要素係具有
    成癮、濫用之反覆、延續實行，且依社會通念於客觀上認為
    符合一個反覆、延續性之行為觀念，於刑法評價上，即應僅
    成立「集合犯」之一罪。至於臺灣高等法院暨所屬法院因應
    新修正刑法施行座談會第一七號提案之研討結論要旨謂：「
    對於施用毒品等之習慣性犯罪行為，於舊法時期發生並完成
    之行為，依裁判時之新法第二條第一項，適用有利於行為人
    之法律；於修正後發生並完成之犯罪，則依新法處理。前後
    兩者，再就刑法第五十一條之適用，依新法第二條第一項比
    較結果，適用舊法有關數罪併罰之規定處理。」等語，即將
    在修正前所犯數次施用毒品行為論以一個連續犯；另將在修
    正後所犯施用毒品行為，依新法處理，然後再將此二段施用
    毒品行為，再論以數罪併罰。惟本院認為不論係將修正後所
    犯數次施用毒品行為，論以「接續犯」或「集合犯」，如再
    將修正前之數次施用毒品行為，論以「連續犯」，則就同一
    多次施用毒品行為，前後竟割裂理論適用，即有矛盾。況縱
    如上開研討結論要旨所認有新舊法比較，而採有利於行為人
    之輕法，但上開結論「二段併罰說」，不但前段採取連續犯
    見解比採取集合犯見解更不利於行為人（即得加重其刑至二
    分之一），後段又與前段數罪併罰，等於前段加重，後段又
    因併罰再加重，就其結論反而更加不利於行為人。準此，本
    院認為施用毒品既屬集合犯之習慣犯的性質，不論於刑法修
    正前、後均是如此，故縱行為人於刑法修正前、後各有多次
    施用毒品行為，然亦僅論以一次構成要件的施用毒品行為，
    以求理論之一致。另被告行為後，須法律有變更，才有新舊
    法之比較，本件被告施用毒品海洛因之犯行既賡續犯至九十
    五年七月一日刑法修正公布生效施行後之九十五年七月十二
    日二十時許止，屬跨連新舊刑法施用毒品之一個集合行為，
    其行為終了在新刑法施行後，即不生新舊法比較及從輕原則
    適用之問題，是被告既有如前揭犯罪事實欄所述之經有期徒
    刑宣告及執行完畢之情形，有前開臺灣高等法院被告前案紀
    錄表附卷可稽，其於有期徒刑執行完畢後五年以內，故意再
    犯本件皆為有期徒刑以上之二罪，俱為累犯，均應依刑法第
    四十七條第一項規定加重其刑。至被告所犯前開二罪間，則
    屬犯意各別，罪名互殊，應分論併罰之。爰審酌被告前已因
    施用毒品犯行經強制戒治及徒刑之執行，竟仍故態復萌，復
    行施用毒品不輟，無視於毒品對於自身健康之戕害及國家對
    於杜絕毒品犯罪之禁令，惟衡酌被告於本件施用毒品海洛因
    期間歷時尚短，施用毒品甲基安非他命之次數僅有一次，且
    施用毒品係屬自戕行為，被告犯罪手段尚屬平和，亦未因此
    而危害他人，所生損害尚非鉅大，而被告於犯後於本院審理
    時坦承犯行，尚見悔意之犯罪後態度，暨施用毒品者均有相
    當程度之成癮性及心理依賴，其犯罪心態與一般刑事犯罪之
    本質並不相同，應側重適當之醫學治療及心理矯治為宜等一
    切情狀，分別量處如主文所示之刑，並定其應執行之刑，其
    施用第二級毒品罪行之部分，因與不得易科之他罪併合處罰
    結果而不得易科罰金，自毋庸另為易科罰金折算標準之記載
    ，亦附此敘明。
三、另被告甲○○二次為警查獲所扣得之白色粉末二包（不含包
    裝袋，合計驗餘淨重０‧一０公克），經鑑驗後既含第一級
    毒品海洛因成分，已如前述，自應依毒品危害防制條例第十
    八條第一項前段規定，併予宣告沒收銷燬之。至扣案之空包
    裝袋二個，係被告所有且供其用以包裝上開毒品海洛因俾便
    於攜帶施用，而扣案注射針筒二支、塑膠杓子一支，亦係被
    告所有供吸食毒品海洛因所用，均已據被告供明在卷（見本
    院卷第二一頁），爰均依刑法第三十八條第一項第二款之規
    定，俱為沒收之諭知。
據上論斷，應依刑事訴訟法第二百七十三條之一第一項、第二百
九十九條第一項前段，毒品危害防制條例第十條第一項、第二項
、第十八條第一項前段，刑法第十一條、第四十七條第一項、第
五十一條第五款、第三十八條第一項第二款，判決如主文。
本案經檢察官乙○○到庭執行職務。
中    華    民    國    95    年    9     月    27    日
                  刑事第四庭  法  官  陳思成
上正本證明與原本無異。
如不服本判決，應於送達後十日內向本院提出上訴狀（須附繕本
），上訴於臺灣高等法院臺中分院。
                              書記官  王嘉麒
中    華    民    國    95    年    9     月    27    日
附錄論罪科刑法條
毒品危害防制條例第十條
施用第一級毒品者，處六月以上五年以下有期徒刑。
施用第二級毒品者，處三年以下有期徒刑。


司法院資訊處製作；財團法人民間司法改革基金會備份。
